【裁判字號】    94,訴,119
【裁判日期】    950420
【裁判案由】    損害賠償
【裁判全文】
臺灣臺東地方法院民事判決               94年度訴字第119號
原      告  乙○○
被      告  丙○○
            財團法人臺東基督教醫院
法定代理人  甲○○
上二人共同
訴訟代理人  李泰宏律師
上列當事人間請求損害賠償事件，本院於民國95年4月12日言詞
辯論終結，判決如下：
    主      文
原告之訴及假執行之聲請均駁回。
訴訟費用由原告負擔。
    事實及理由
一、按訴狀送達後，原告不得將原訴變更或追加他訴。但擴張或
    減縮應受判決事項之聲明者。不在此限。民事訴訟法第255
    條第1項第3款定有明文。本件原告起訴主張被告應連帶給付
    原告新臺幣（下同）1,501,200元，其中1,200元自起訴狀繕
    本送達被告之翌日起至清償日止，按年息5%計算之利息，並
    願供擔保請准宣告假執行。嗣於訴訟中先捨棄利息部分之請
    求(見本審卷第33頁)，再於言詞辯論期日追加請求被告應連
    帶給付原告1,501,200元及自起訴狀繕本送達最後被告之翌
    日起至清償日止，按年息5%計算之利息，並願供擔保請准宣
    告假執行。揆之首揭說明，核屬減縮或擴張應受判決事項之
    聲明，應予准許，合先敘明。
二、原告主張: 被告丙○○係被告財團法人臺東基督教醫院 (下
    稱被告醫院)所僱用之婦產科醫師，於民國92年6月21日為原
    告診治時，診斷原告患有「子宮腺肌瘤」症，隨即對原告進
    行陰道式子宮全切除手術 (下稱系爭手術)。惟因被告丙○
    ○之過失，未能事先避免或預為防範手術可能發生殘留物或
    傷及鄰近器官，致使原告手術後持續感到身體不適，於92年
    8 月23日回診時，復發現有出血性膀胱炎、血尿等病症。93
    年5月25日經被告丙○○進行輸卵管切除手術，亦無法獲知
    血尿之病源。迄94年4月8日經被告醫院唐麗光醫師施行膀胱
    鏡檢查後，方發現膀胱內有鈣化之異物，再於94年4月12日
    進行尿道雷射切除手術後，始確知係被告丙○○於92年6月
    21 日施行陰道式子宮全切除手術時，因過失將手術線殘留
    在原告膀胱內，疏未予以清除，導致原告發生出血性膀胱炎
    ，疼痛不適，無法久立、久坐等症狀，並因而接受一連串切
    除輸卵管手術、尿道雷射切除手術，及膀胱碎石手術等等之
    醫療作為，使原告身體上及精神上均受長期折磨，難以言宣
    。被告丙○○因上述醫療過失致原告受有上述併發症之痛苦
    ，自應負侵權行為損害賠償責任。被告醫院為被告丙○○之
    僱用人，被告丙○○執行上揭醫療行為，既有過失致不法侵
    害原告之身體，則僱用人之被告醫院對於受僱人之選任及監
    督其職務之執行，亦難辭其咎，為此，爰依民法184條第1項
    前段、193條、195條、188條規定，請求被告連帶賠償原告
    醫療費用1,200元，及精神慰撫金1,500,000元總計1,501,20
    0元等語，並聲明：被告應連帶給付原告1,501,200元，及自
    起訴狀繕本送達最後被告之翌日起至清償日止，按年息5%計
    算之利息。且願供擔保，請准宣告假執行。
三、被告則以: 原告在前來被告醫院就診前，即曾做過多次腹部
    手術，包括剖腹生產、腹腔鏡腸沾粘分離手術、腎臟懸吊手
    術、子宮膀胱懸吊手術、卵巢巧克力囊腫切除手術等等，後
    因子宮腺肌瘤症由被告丙○○醫師於92年6月21日進行陰道
    式子宮全切除手術，是原告所指前開手術線係被告丙○○手
    術時所遺留，已大有疑問。況原告在94年4月8日泌尿科住院
    病歷記載，其血尿和下腹疼痛已有3年之久，依此推算其尿
    路症狀乃在被告丙○○進行子宮切除手術1年多之前即已發
    生，可見上述手術線之遺留顯與被告丙○○之系爭手術無關
    。且依相關組織之相對位置而論，子宮乃位於膀胱的下方，
    本件依原告所作膀胱鏡檢查結果觀之，手術縫線穿出之位置
    由膀胱上方與腹部交接處穿出而非從膀胱下方與子宮交接處
    穿出，故從解剖位置判斷似為從前腹部手術縫合腹膜時所用
    之縫線遺留經鈣化所致。若是因子宮切除所致，則縫線必從
    下方穿出，而非從上方穿出。更何況被告丙○○所為之手術
    並無下腹部傷口，所以沒有膀胱上方縫線的問題，益見該鈣
    化手術線與被告丙○○無關，被告丙○○自不負侵權行為損
    害賠償責任，被告醫院之受僱人丙○○既無何故意或過失，
    被告醫院自不負僱用人之連帶損害賠償責任等語，資為抗辯
    ，並聲明：原告之訴及其假執行之聲請均駁回，如受不利之
    判決，願供擔保請准宣告免為假執行。
四、原告於92年6月20日因罹患子宮腺肌瘤症住進被告醫院，由
    被告醫院婦產科醫師丙○○於同年月21日為其施行陰道式子
    宮全切除手術後，於同年月26日出院，嗣於同年8月13日再
    赴被告醫院門診，經檢查為出血性膀胱炎、血尿等症。93年
    5月24日又因罹患左輸卵管水腫住進被告醫院，並於次 (25)
    日進行輸卵管切除手術，於同年月29日出院，再於94年4月8
    日赴被告醫院進行膀胱鏡檢查，方發現膀胱內有鈣化之異物
    ，遂於同年月18日住進被告醫院進行膀胱碎石手術，嗣於同
    年月20日出院之事實，有被告醫院診斷證明書 (見本審卷第
    6頁至第8頁、第11頁)、手術同意書 (見本審卷第9頁、第10
    頁)、及膀胱異物照片 (見本審卷第12頁至第14頁)附卷可稽
    ，並經本院函調原告在被告醫院之病歷資料查閱屬實，有被
    告醫院94年7月26日東基信字第094265號及94年8月23日東基
    信字第094309號函附病歷資料 (另冊附卷)在卷可憑，兩造
    對此均不爭執，自堪信為真實。經本院協調兩造，確認爭點
    為: (1)原告於94年4月18日由膀胱取出之鈣化手術線是否為
    被告丙○○於92年6月21日施行陰道式子宮全切除手術時所
    遺留手術線造成的? (2)被告醫院是否應負僱傭人的連帶賠償
    責任? 本院自應依此而為審究。
五、經查:
(一)按因故意或過失不法侵害他人權利者，負損害賠償責任。又
    當事人主張有利於己之事實者，就其事實有舉證之責任。民
    法第184條第1項前段、民事訴訟法第277條前段分別定有明
    文。本件原告主張其於94年4月18日由膀胱取出之鈣化手術
    線係因被告丙○○於92年6月21日為其施行陰道式子宮全切
    除手術時過失遺留手術線所造成的，致使其併發92年8月13
    日診斷之出血性膀胱炎、血尿等症狀，被告丙○○應負侵權
    行為之賠償責任等語。惟為被告丙○○所否認，依首揭法條
    規定，原告自應就被告丙○○有無合於侵權行為之構成要件
    即故意或過失不法侵害原告身體之事實負舉證責任。
  1、本院為求詳實，就上開兩造所爭執之事實，商得兩造同意
     (見本審卷第54頁)，連同原告相關病歷資料，先函請行政
     院國軍退除役官兵輔導委員會臺北榮民總醫院鑑定，惟該
     院以利益迴避為由，拒絕鑑定，有該院94年9月16日北總婦
     字第0940041205號函在卷可佐 (見本審卷第80頁)。嗣又徵
     得兩造同意 (見本審卷第85頁、第86頁)，再委由私立高雄
     醫學大學附設中和紀念醫院 (下稱高醫大醫院)鑑定，鑑定
     結果略以:
   (1)由原告膀胱鏡檢查下發現可能有遺留縫線所引起之鈣化，
     但在病理報告中並未提及是否有縫線存在，故是否因縫線
     引起鈣化證據不足。
   (2)原告於92年3月6日、同年4月30日及同年5月23日3次檢查均
     顯示沒有膀胱結石之現象，系爭手術後之同年11月26日、1
     2月23日2次檢查也顯示沒有膀胱結石之現象，至94年4月4
     日始出現結石，以時間關係推論由系爭手術引起的證據薄
     弱。
   (3)手術中如傷及膀胱或將縫線縫入膀胱中，在術後立刻會出
     現血尿現象，但原告病歷紀錄中均呈現正常黃色尿液顏色
     ，殘留縫線之機會不高。
   (4)原告曾接受多次手術，所以無法確認膀胱結石是否係因92
     年6月21日子宮切除手術所造成。
   (5)出血性膀胱炎多因細菌感染發生，原告於92年8月13日之尿
     液檢查報告也看出其中有菌尿的現象，經治療後改善。其
     後出現反覆性感染的現象，不排除與膀胱內異物有關，但
     是否與子宮切除手術有關並無法確定。
   (6)子宮切除術後輸卵管發生輸卵管水腫現象相當常見，屬於
     正常現象不應歸於子宮切除手術的不良反應。
   (7)原告膀胱結石之核心若含有縫線，則該結石的原因可能為
     此膀胱異物加上尿液過飽和或尿液感染諸多因素合併作用
     所致，原告既經剖腹生產、腹腔鏡腸沾粘分離手術、子宮
     膀胱懸吊手術、卵巢巧克力囊腫切除手術、子官切除手術
     等等，到底是何項手術所引起的縫線殘留，尚須更多資料
     方可能做正確判斷。
  2、上開高醫大醫院鑑定結果除認於94年4月18日由原告膀胱取
     出之鈣化手術線無法判定係被告丙○○於92年6月21日為其
     施行系爭手術時過失所造成的已如上述外，並對原告於94
     年9月28日逕函該院之補充鑑定理由書 (見本審卷第94頁)
     所提多項疑點詳為說明，答覆稱: (1)鈣化點之位置在何處
     ，無法用來排除或當做是否是系爭手術引起結石之證據，
     但同意結石之位置在膀胱的底部。(2)同意結石於膀胱中之
     結論，但鈣化是否為縫線引起並不能確認，是否為系爭手
     術引起亦無法確認，因92年12月23日之腹部X光片並未有此
     發現。(3)原告將病歷所載之靜脈輸液導管誤為引流管，且
     不需輸液點滴作為時，拔除靜脈輸液導管並無不當等語，
     有該院94年10月25日高醫附秘字第0940003163號函 (見本
     審卷第92頁至99頁)附卷可稽。經本院將上開鑑定報告提示
     予兩造後，原告復主張高醫大醫院鑑定不實在，請求送國
     防醫學院再鑑定，若國防醫學院不願鑑定，則同意以現有
     資料為證據資料，不再送醫院鑑定等語 (見本審卷第110頁
     )。本院依原告所請電詢國防醫學院，該院回稱目前並未提
     供此項服務等語，亦有公務電話紀錄單在卷可考 (見本審
     卷第112頁)。原告經本院提示上情後，再具狀提出相關疑
     點，請求本院再函請高醫大醫院釋疑，該院又覆稱: (1)本
     案件無有效證據判斷是否因陰道式子宮切除術所造成。(2)
     出血性膀胱炎多為細菌感染引起，可發生在任何時間，尤
     其是手術後，為常見手術併發症。(3)結石位置應以膀胱內
     視鏡所見為準，依病歷記載 (病歷第112頁)，是由膀胱前
     壁往下垂至後壁，確實位置應由手術醫師所見為主，所有X
     光之攝影均能見結石，但無法確定其所在位置等語。亦有
     該院95年2月14日高醫附秘字第0950000402號函 (見本審卷
     第200頁至第202頁)附卷足憑。是就本件而言，本院已盡調
     查之能事應毋庸疑。
  3、再依被告醫院所提原告病歷資料明載: 原告於92年6月20日
     21時15分許自行步入被告醫院，主訴上週因腸粘連曾入被
     告醫院行腹腔鏡檢查，即發現兩側卵巢有巧克力囊腫，故
     醫師建議出院後至婦產科檢查，經被告丙○○醫師診斷為
     子宮腺肌瘤，故入院預行子宮切除術，予入院護理等語[見
     原告病歷資料冊 (下稱資料冊)第55頁]。被告醫院即開立
     住院通知單 (見資料冊第49頁)，填載手術前護理單 (見資
     料冊第73頁)，由原告配偶吳葉林簽立手術同意書 (見資料
     冊第74頁)、麻醉同意書 (見資料冊第75頁)等情。再參以
     被告醫院腹腔鏡子宮完全切除臨床路徑單 (見資料冊第50
     頁至第53頁)所載，被告醫院確已給予原告相當之衛生教育
     及輔導，證之前開高醫大醫院之鑑定報告，應認被告丙○
     ○為原告施行系爭手術之行為並無法判斷係造成原告嗣後
     出血性膀胱炎、血尿，甚或膀胱結石等結果之原因。是原
     告主張於94年4月18日由其膀胱取出之鈣化手術線為被告丙
     ○○於92年6月21日施行陰道式子宮全切除手術過失所造成
     的乙節，即難以認為真實。此外，原告復無法舉積極事證
     來證明被告丙○○有何故意或過失，致不法侵害原告之身
     體，揆諸前揭說明，原告自應承擔此部份事實真偽不明之
     不利結果。
(二)再按受僱人因執行職務，不法侵害他人之權利者，由僱用人
    與行為人連帶負損害賠償責任。但選任受僱人及監督其職務
    之執行，已盡相當之注意或縱加以相當之注意而仍不免發生
    損害者，僱用人不負賠償責任。民法第188條第1項亦有明定
    。且民法笫188條所定僱用人之連帶賠償責任，以受僱人因
    執行職務不法侵害他人之權利者為限，始有其適用。最高法
    院亦著有67年臺上字第2032號判例可資參照。本件被告醫院
    對僱用被告丙○○於92年6月21日為原告施行陰道式子宮全
    切除手術之事實並不爭執，惟既無何確證可證明被告醫院之
    受僱人即被告丙○○於執行職務對原告施行系爭手術時有何
    故意或過失已如前述，則依上說明，被告醫院自不必負僱用
    人之連帶損害賠償責任甚明。
(三)綜上所述，本件被告丙○○於92年6月21日為原告施行系爭
    手術，與94年4月18日由原告膀胱取出之鈣化手術線間並無
    何因果關係已如上述，原告既不能舉積極事證以證明被告丙
    ○○有何故意或過失不法侵害其身體，則空言膀胱鈣化結石
    係被告丙○○施行系爭手術所造成的等語，自不足採。被告
    丙○○是否有故意或過失既無法證明，則被告醫院自不負僱
    用人之連帶損害賠償責任亦極明確。
六、從而，原告本於侵權行為損害賠償之法律關係，請求被告連
    帶給付1,501,200元，及自起訴狀繕本送達最後被告之翌日
    起至清償日止，按年息5%計算之利息，依上說明，自屬於法
    無據，為無理由，應予駁回。原告之訴既經駁回，其假執行
    之聲請即失所依附，不能准許。
七、據上論結，本件原告之訴為無理由，依民事訴訟法第78條，
    判決如主文。
中    華    民    國    95    年    4     月    20    日
                  民事庭審判長法  官  王漢章
                              法  官  簡芳潔
                              法  官  曾宗欽
以上為正本，係照原本作成。
如對本判決上訴，須於判決送達後20日內向本院提出上訴狀。
中    華    民    國    95    年    4    月    2１    日
                                書記官  蕭家玲


司法院資訊處製作；財團法人民間司法改革基金會備份。
